臺灣高等法院臺中分院民事判決　　　95年度重上更(一)字第11號
上　訴　人　乙○○
　　　　　　庚○○
共　　　同
訴訟代理人　甘龍強律師
複 代理 人　楊盤江律師
　　　　　　蔡嘉容律師
上　訴　人　戊○○（即張博文遺產管理人）
被 上訴 人　丁○○
訴訟代理人　江來盛律師
複 代理 人　己○○
上列當事人間請求清償債務事件，上訴人對於中華民國91年12月
6日臺灣臺中地方法院第一審判決（91年度重訴字第973號），提
起上訴，判決後經最高法院發回更審，本院於96年 5月15日言詞
辯論終結，判決如下：
    主  文
上訴駁回。
第二審及發回前第三審訴訟費用由上訴人乙○○負擔81分之60，
上訴人庚○○負擔81分之9，上訴人戊○○負擔81分之12。
    事實及理由
一、上訴人張博文於最高法院95 年度台上字第380號判決送達前
    之民國95年 3月18日死亡，其所有繼承人均已拋棄繼承，經
    台灣台中地方法院選任戊○○為張博文之遺產管理人，再經
    最高法院依職權命由戊○○為張博文之承受訴訟人續行訴訟
    ，合先敘明。
二、上訴人戊○○經合法通知，未於言詞辯論期日到場，核無民
    事訴訟法第386 條所列各款情形，爰依被上訴人之聲請，由
    其一造辯論而為判決。
三、本件上訴人主張：被上訴人前於88年 5月12日就其所有坐落
    台中市○○段第 1577、1578、1579、1573、1543之1、1540
    之1、1543、1544之3地號等筆土地（下稱系爭土地）之建築
    案與訴外人丙○○簽訂委任契約書（下稱系爭契約書），委
    託丙○○設計之報酬費用為新台幣（下同）927 萬元，除被
    上訴人已付3,125,300 元外，餘款約定於取得建造執照二年
    內給付。嗣丙○○已完成建築設計，於88年 9月15日取得建
    造執照，被上訴人卻不配合丙○○辦理開工，任令建造執照
    逾期，並將系爭土地出租與訴外人興農股份有限公司（下稱
    興農公司）經營興農超市，而以不正當行為，阻止付款條件
    成就，即應認為付款條件成就，依約應給付委任報酬尾款。
    且縱被上訴人非以不正當行為阻止條件成就，委任契約已形
    同終止，仍應類推適用民法第548條第2項規定，依省（市）
    建築師公會建築師業務章則第15條之規定，丙○○得就已完
    成部分請求給付委任報酬尾款，被上訴人應給付約定報酬92
    7萬元之百分之70即6,489,000元，扣除被上訴人已付之3,12
    5,300元，被上訴人尚應給付3,363,700元，加上被上訴人所
    承諾應加計建造執照取得日起至給付日止之銀行放款利息，
    此銀行放款利息應自建造執照88年9月15日取得，算至93年7
    月31 日，依年利率百分之6.265計算。後因丙○○積欠上訴
    人債務，將上開對被上訴人之設計費債權 3,363,700元及利
    息讓與上訴人，上訴人並已通知被上訴人債權讓與之事實，
    上訴人乙○○、庚○○及張博文分別取得上開轉讓債權 810
    分之600、810分之90、810分之120。爰求為命被上訴人給付
    乙○○3,184,240元，及其中2,491,630元自93年8月1日起算
    之法定遲延利息；給付張博文（由遺產管理人戊○○承受訴
    訟）636,848元，及其中498,326元自93年8月1日起算之法定
    遲延利息；給付庚○○477,636元，及其中373,744元自93年
    8月1日起算之法定遲延利息之判決（上訴人於原審係請求被
    上訴人給付乙○○、張博文、庚○○600萬元、120萬元、90
    萬元，及自起訴狀繕本送達翌日起算之法定遲延利息，上訴
    本院後，於本院前審92年度重上字第21號審理時減縮請求為
    被上訴人應給付乙○○、張博文、庚○○3,254,600元、650
    ,492 元、487,860元，及其中各2,491,630元、498,326元、
    373,7 44元自93年8月1日起算之法定遲延利息，經本院前審
    92年度重上字第21號判決命被上訴人分別給付乙○○、張博
    文、庚○○3,184,240元、636,848元、477,636 元，及其中
    各2,491,630元、498,326元、373,744元自 93年8月1日起算
    之法定遲延利息，而駁回乙○○、張博文、庚○○其餘請求
    ，乙○○、張博文、庚○○敗訴部分業已確定，乙○○、張
    博文、庚○○減縮請求及敗訴確定部分均不在本院審理範圍
    ）。
四、被上訴人則以：被上訴人委任丙○○之事項除房屋設計外，
    尚包括興建時之監造工作，系爭土地既未進行房屋之興建工
    程，及由其履行監造義務，委任報酬之請領條件即屬尚未成
    就。且丙○○未依台中市政府函辦理變更設計，致無法申報
    開工建築，為可歸責於丙○○之事由，亦不得請求被上訴人
    給付酬金。況依系爭契約書第3 條約定，報酬尾款係於處分
    土地後一次付清，而系爭土地迄未處分，被上訴人自無給付
    酬金之義務。被上訴人於系爭土地遲未開工興建大樓，建造
    執照逾期未開工被吊銷之後，始於91年 7月24日將系爭土地
    出租與興農公司興建建物經營興農超市，該出租行為並非處
    分行為，被上訴人給付報酬尾款之條件仍未成就，上訴人之
    請求自屬無據等語，資為抗辯。
五、以下之事實為兩造所不爭執：
  (一)被上訴人曾於88年間，就系爭土地之興建大樓，委託丙○○
    建築師設計取得建造執照。
  (二)被上訴人與丙○○於88年 5月12日簽訂委任契約書、同意書
    ，約定丙○○之設計費為927 萬元，除被上訴人應繳交建築
    師公會之款項，餘款俟被上訴人於二年內處分系爭土地時再
    為給付，屆時除餘款外，尚須加計自取得建造執照日起至給
    付日止之銀行存款利息。
  (三)台中市政府於88年9月15日核發系爭土地之88中工建建字第1
    013號建造執照，嗣台中市政府再於89年6月13日以89中工建
    字第5739號函通知被上訴人檢討地基鑽探深度辦理變更設計
    。
  (四)丙○○之設計費，丙○○已受領被上訴人繳交建築師公會之
    3,125,300元，尚有尾款6,144,700元未受清償。
  (五)丙○○於90年2月6日將其對被上訴人之設計費債權讓與上訴
    人，上訴人已將債權讓與之事實以台中英才郵局第39977 號
    存證信函通知被上訴人。
  (六)台中市政府所核發之88中工建建字第1013號建造執照已因被
    上訴人逾期未開工而被吊銷。
  (七)被上訴人於91年 7月24日將系爭土地出租與興農公司興建建
    物經營興農超市。
六、本件兩造爭執之重點：
  (一)丙○○是否負有監造系爭土地所興建大樓之義務，其設計費
    927萬元有無包括監造之費用在內？
  (二)同意書所約定「俟二年之內土地有所處分時再為給付」之真
    意為何？丙○○之設計費尾款是否應於被上訴人處分系爭土
    地後才能請求？
  (三)丙○○若負有監造之義務，可否因被上訴人將系爭土地出租
    與興農公司興建建物經營興農超市，而視為完成全部委任事
    項？
  (四)系爭土地之88中工建建字第1013號建造執照因逾期未開工而
    被吊銷，其責任在被上訴人或丙○○？
  (五)丙○○可否因系爭土地之大樓不興建，依省（市）建築師公
    會建築師業務章則第15條之規定，請求百分之70之設計費？
    被上訴人可否因台中市政府通知檢討地基鑽探深度辦理變更
    設計，丙○○未辦理變更設計，而拒絕給付設計費？
七、本院得心證之理由：
  (一)丙○○是否負有監造系爭土地所興建大樓之義務，其設計費
    927萬元有無包括監造之費用在內？
  1.上訴人主張被上訴人與丙○○訂立系爭契約書之目的，在於
    就系爭土地取得建造執照，以避免因容積率管制，致建築容
    積減少，土地價值下降，以提高土地價值再出售賺錢，故雙
    方真意僅止於取得建造執照，丙○○之委任事務內容不包括
    建築監造云云。惟系爭契約書之前言已明載被上訴人委任丙
    ○○建築師擔任規劃設計及監造事務，經雙方同意訂立共同
    遵守之條款，另系爭契約書第1條第4款亦明定丙○○受被上
    訴人辦理設計變更及監造有關事項，系爭契約書約定丙○○
    應就系爭土地之興建大樓辦理監造事務，至為明顯，丙○○
    自負有監造在系爭土地興建大樓之義務，其設計費927 萬元
    即包括監造之費用在內。
  2.證人丙○○於原審91年10月15日審理時證稱：「當時的 927
    萬元是包含設計圖、施工詳圖、竣工圖、監工」（見原審卷
    第75頁），於本院前審93年3月8日準備程序時證稱：「（委
    任契約書第一條有約定受任人應辦理的事項目前完成那幾項
    ？）已經完成規劃草圖、繪製設計圖、施工詳圖、向主管建
    築機關請領建造執照，未完成的事項有竣工圖及監造、解釋
    工程設計之疑問，未完成的原因是因為未興建房屋。」（見
    本院前審卷(一)第156 頁），是丙○○亦承認其受委任應辦理
    事項包括監造系爭土地所興建之大樓。
  3.被上訴人與丙○○訂立系爭契約書之目的固在容積率實施之
    前，搶先取得建造執照，以提高系爭土地之價值，被上訴人
    縱有意在大樓興建之前，處分系爭土地，仍不能否定丙○○
    依系爭契約書對被上訴人負有監造系爭土地所興建大樓之義
    務，上訴人以被上訴人有意在大樓興建之前出售系爭土地為
    由，主張丙○○受委任事務不包括建築監造在內，被上訴人
    與丙○○訂立系爭契約書之目的僅在取得建造執照，自無可
    採。況被上訴人依同意書所示應於二年之內處分系爭土地時
    給付丙○○設計費尾款，依92年6月5日修正公布前建築法第
    54條之規定起造人自領得建造執照之日起，應於六個月開工
    ，因故不能於該期限內開工，應敘明原因，申請展期，但展
    期不得超過三個月，逾期執照作廢，是被上訴人應自領得建
    造執照之日起，六個月內，縱有申請展期，亦應在九個月內
    開工，否則建造執照即會因逾期而失效，被上訴人若未能在
    自領得建造執照之日起九個月內處分系爭土地，即必須在系
    爭土地開工興建大樓，被上訴人應於二年內處分系爭土地以
    支付丙○○設計費尾款，系爭土地仍有興建大樓之必要，即
    應由丙○○監造系爭土地所興建之大樓。
  4.丙○○未監造系爭土地所興建之大樓，上訴人乃主張依省（
    市）建築師公會建築師業務章則第15條規定，就丙○○已完
    成部分請求給付927萬元設計費之百分之70報酬即6,489,000
    元，扣除被上訴人已經支付之3,125,300 元，被上訴人尚應
    給付3,363,700元（見本院前審卷(二)第68 頁），顯見上訴人
    已承認丙○○之受委任事務包括建築監造在內，設計費 927
    萬元應含丙○○之監造費用，因丙○○未辦理監造事務，故
    同意減少丙○○之三成委任報酬。
  (二)同意書所約定「俟二年之內土地有所處分時再為給付」之真
    意為何？丙○○之設計費尾款應於被上訴人處分系爭土地後
    才能請求？
  1.系爭契約書第3 條約定：「雙方簽訂之設計酬金委任人應付
    款情形如左：(1)刪除(2)建築執照申請送件時應由委任人先付
    全部應送繳公會之設計費新台幣（由公會開立繳費單為主）
    。(3)雙方宜議定由委任人先付新台幣（空白），但須在建照
    完成後支付。(4)本案經申請送件，並由主管機關核准取得本
    案建照時，委任人應將雙方議定之部分設計酬金一次全部付
    清絕無異議，其餘尾款於委任人處分土地後再一次付清。」
    （見原審卷第49頁），證人丙○○證稱：「本件已送件（筆
    錄誤為建照），建築執照也已核發下來，送件的費用是3,12
    5,300 元，是委任人先出的。執照准後，該筆款項會退回，
    我們在契約書第3條第4款所指之部分酬金即是指該筆退款，
    該筆退款已由我領取。所以尾款部分應是6,144,700 元。」
    （見原審卷第74頁），足見被上訴人與丙○○約定之委任報
    酬，係由被上訴人先支付部分費用，該費用以建築執照申請
    送件時建築師公會開立之繳費單為準，於建築執照核准，費
    用退回時由丙○○領取，其餘尾款則俟被上訴人處分系爭土
    地後再支付，其中被上訴人應先行支付之委任報酬為3,125,
    300 元，此部分被上訴人業已支付，則被上訴人尚有委任報
    酬之尾款6,144,700元應於其處分系爭土地後再支付。
  2.被上訴人於簽訂系爭契約書之同日（即88年 5月12日）另出
    具同意書予丙○○，被上訴人於同意書內載明「立同意書人
    對於所有坐落台中市○○區○○段第1577、1578、1579、15
    73、1543之1、1540、1540之1、1543、1544之3 號等筆土地
    ，全部委由丙○○建築師設計大樓，其設計費計新台幣 927
    萬元整，由於立同意書人無現金給付，是以暫欠李建築師，
    俟二年之內上開土地有所處分時再為給付，屆時除付上開設
    計費外，並加計建照取得日起至給付日止之銀行放款利息。
    」（見原審卷第51頁），參酌該同意書所載「立同意書人無
    現金給付，是以暫欠李建築師，俟二年之內上開土地有所處
    分時再為給付」，及證人丙○○所證「當時因為被上訴人無
    錢，所以約定二年內將土地處分後再給付」、「當時被上訴
    人是因為資金不足，要賣土地」等語（見原審卷第74、75頁
    ），足見被上訴人於出具同意書時，確係因無資金支付丙○
    ○之委任報酬，乃與丙○○約定委任報酬之尾款於被上訴人
    處分系爭土地後再支付。另同意書所載「上開土地有所處分
    時再為給付」，與系爭契約書第3條第4款所定「其餘尾款於
    委任人處分土地後再一次付清」之文義相同，益證被上訴人
    係與丙○○約定委任報酬之尾款須待被上訴人處分系爭土地
    取得資金後再為支付。
  3.至同意書所載「俟二年之內上開土地有所處分時再為給付」
    ，該二年之內為系爭契約書第3條第4款「其餘尾款於委任人
    處分土地後再一次付清」所未明定。但依證人丙○○所證「
    是寫契約書後才寫同意書」，同意書所載「俟二年之內上開
    土地有所處分時再為給付」，應係依據系爭契約書第3條第4
    款「其餘尾款於委任人處分土地後再一次付清」之約定而來
    ，系爭契約書既未約定被上訴人應於二年之內給付其餘尾款
    ，且同意書係載「二年之內上開土地有所處分時再為給付」
    ，而非「二年內再為給付」，足認被上訴人之給付尾款，重
    點在於土地處分後，而非二年之期間，同意書所載「二年之
    內上開土地有所處分」應係被上訴人預計二年之內可以處分
    系爭土地，該二年之內即非指被上訴人應給付丙○○報酬之
    期限。被上訴人依同意書所示，應於二年之內處分系爭土地
    後給付丙○○委任報酬尾款，依前所述，丙○○之受委任事
    項包括監造系爭土地興建之大樓，故丙○○必須完成監造事
    務始可請求被上訴人給付委任報酬927 萬元，另被上訴人預
    計於二年之內處分系爭土地，系爭土地於被上訴人領得建造
    執照九個月內若未開工興建大樓，建造執照將有被吊銷之虞
    ，系爭土地即必須開工興建大樓，是系爭契約書及同意書所
    指處分土地，均應係興建大樓後再處分土地，證人丙○○亦
    證稱：「當時是預計二年大樓也大約完成，故二年後要付款
    。」（見原審卷第75頁），顯然被上訴人係在系爭土地之大
    樓興建完成後始給付丙○○委任報酬尾款，因此同意書所約
    定「俟二年之內土地有所處分時再為給付」，其真意應係指
    待被上訴人大樓興建完成，再處分系爭土地後，有資金收入
    始給付丙○○委任報酬尾款。
  4.丙○○請求被上訴人給付委任報酬尾款之條件，應係被上訴
    人處分系爭土地，並非二年之期限屆至，被上訴人即應給付
    丙○○委任報酬之尾款，上訴人主張被上訴人於取得建造執
    照二年內，應給付丙○○委任報酬之尾款，要無可採。至證
    人丙○○證稱：「約定書重點在二年之後一定要付該筆費用
    ，只是在二年內可以讓被上訴人處理該筆土地。如果二年內
    沒有處分，仍要付款項。」（見原審卷第74頁），但丙○○
    此部分所證明顯與系爭契約書及同意書之約定不符，且上訴
    人所請求被上訴人給付之委任報酬尾款係由丙○○讓與上訴
    人，丙○○就本件訴訟之結果有利害關係，其此部分證言有
    利於自己，即難採信。本件丙○○依系爭契約書及同意書請
    求被上訴人給付委任報酬之尾款，係附有被上訴人處分系爭
    土地之停止條件，丙○○應於被上訴人處分系爭土地後，付
    款之條件成就，始能請求被上訴人給付委任報酬之尾款，苟
    被上訴人未於二年內處分系爭土地，被上訴人仍得拒絕給付
    丙○○委任報酬之尾款。
  5.系爭土地現仍登記被上訴人之名義，足見被上訴人尚未處分
    系爭土地，則被上訴人付款之停止條件仍未成就。被上訴人
    於91年 7月24日將系爭土地出租與興農公司興建建物經營興
    農超市，上訴人主張被上訴人之行為屬事實上處分系爭土地
    ，依約應給付委任報酬之尾款云云，惟出租行為，依社會交
    易觀念上，可認為不因此而致租賃物變更其性質者，仍屬管
    理行為而非處分或變更（參照最高法院54年台上字第1117號
    判例），故被上訴人出租系爭土地與興農公司係屬管理行為
    ，並非處分行為，上訴人認為係事實上處分行為，尚無足取
    。上訴人再主張被上訴人與丙○○簽訂系爭契約書及同意書
    之真意，在於俟被上訴人以系爭土地取得資金時再行給付報
    酬尾款，被上訴人將系爭土地出租他人經營興農超市，應認
    被上訴人已經以系爭土地取得資金，自應給付報酬尾款云云
    。但系爭契約書及同意書係約定被上訴人於處分系爭土地後
    始給付丙○○委任報酬之尾款，並非被上訴人以系爭土地取
    得資金即應支付，自無從逕認祇要被上訴人以系爭土地取得
    資金即應支付丙○○委任報酬之尾款，且依證人丙○○所證
    「當時因為被上訴人無錢，所以約定二年內將土地處分後再
    給付」、「當時被上訴人是因為資金不足，要賣土地」等語
    （見原審卷第74、75頁），系爭契約書及同意書所謂處分系
    爭土地自係指出售系爭土地而言。且於簽訂系爭契約書及同
    意書時，被上訴人有意在系爭土地上興建大樓，嗣後因建造
    執照被上訴人逾期未開工致被吊銷，被上訴人無法在系爭土
    地上興建大樓，始會於 91年7月24日將系爭土地出租與興農
    公司經營興農超市，故被上訴人之該出租行為應係在被上訴
    人簽訂系爭契約書及同意書時之預期外，自不能認被上訴人
    將系爭土地出租與興農公司經營興農超市，足使被上訴人付
    款之條件成就，上訴人曲解系爭契約書及同意書之內容，將
    被上訴人與丙○○之真意誤為被上訴人以系爭土地取得資金
    時即應支付丙○○委任報酬尾款，其此部分之主張即無可採
    。況被上訴人之出租行為係在系爭土地之建造執照被吊銷之
    後，而系爭土地之建造執照被吊銷係可歸責於丙○○之事由
    （詳後述），應認丙○○未完成委任事務，對被上訴人應無
    委任報酬之請求權存在，被上訴人自不因其出租系爭土地與
    興農公司經營興農超市而對丙○○負有給付委任報酬之義務
    。
  (三)丙○○若負有監造之義務，可否因被上訴人將系爭土地出租
    與興農公司興建建物經營興農超市，而視為完成全部委任事
    項？
  1.上訴人主張被上訴人故意不依委任契約建築，嗣後並在系爭
    土地上另行建屋出租他人，致丙○○無從履行監造事務，此
    種情形，應認係被上訴人以不正當行為，阻條件之成就，應
    視為條件已成就，被上訴人仍應給付報酬云云。按「因條件
    成就而受不利益之當事人，如以不正當行為，阻其條件之成
    就者，視為條件已成就。」民法第101條第1項定有明文，所
    謂阻其條件之成就者，必須有阻其條件成就之故意行為，始
    足當之（參照最高法院67 年台上字第770號判例）。本件被
    上訴人之給付丙○○委任報酬尾款係附有處分系爭土地之停
    止條件，被上訴人縱有如上訴人所稱之故意不依委任契約建
    築，嗣後並在系爭土地上另行建屋出租他人，致丙○○無從
    履行監造事務之行為，亦不該當於阻止「處分系爭土地」條
    件成就之「故意」行為。
  2.92年6月5日修正公布前之建築法第54條第1、2項規定「起造
    人自領得建造執照或雜項執照之日起，應於六個月內開工；
    並應於開工前，會同承造人及監造人將開工日期，連同姓名
    或名稱、住址、證書字號及承造人施工計畫書，申請該管主
    管建築機關備查。」、「起造人因故不能於前項期限內開工
    時，應敘明原因，申請展期。但展期不得超過三個月，逾期
    執照作廢。」（新法修正為申請展期一次，期限為三個月。
    未依規定申請展期，或已逾展期期限仍未開工者，其建造執
    照或雜項執照自規定得展期之期限屆滿之日起，失其效力。
    系爭土地之88中工建建字第1013號建造執照，台中市政府於
    88 年9月15日核發，依卷附之該建造執照所示，領照日期為
    88年12月15日（見本院前審卷(一)第86頁），再依丙○○建築
    師事務所89年8月16日89李南字第002號函所示「本案自89年
    6月10日辦理開工展期，即將於89年9月10日到期，敬請丁○
    ○先生，準備辦理開工手續事宜。」（附本院前審卷(一)第16
    4頁），及江來盛律師事務所89年9月11日89年度律盛字第09
    1101號函所示「頃接當事人來所委稱：本人所有坐落於台中
    市○○區○○段第1573之1、1544之3、1540之1、1543、157
    8、1579 等七筆土地全部委由丙○○建築師設計興建鋼筋混
    凝土大樓，雙方並訂有委任契約書，而右開土地興建大樓工
    程於民國89年6月10日辦理開工展期，又行將於89年9月15日
    展期屆滿，為免逾期申報開工手續致權益受損，特委請貴大
    律師正式發函通知丙○○建築師務必在期限內確實依約履行
    申報開工……」（附本院卷前審卷(一)第162、163頁），足見
    被上訴人於88年12月15日領得系爭土地之建造執照（由丙○
    ○代領建造執照，丙○○並未交付建造執照與被上訴人），
    原應於 89年6月15日開工，但被上訴人因故無法在該期限內
    開工，乃於 89年6月10日向台中市政府申請展期，展期期限
    至89年9月15日屆滿，被上訴人於89年9月10日委由律師發函
    通知丙○○務必在開工期限內申報開工，被上訴人仍有開工
    興建大樓之意願，係丙○○不願為被上訴人申報開工，致系
    爭土地之建造執照於展期期限 89年9月15日屆滿仍未開工而
    失其效力，系爭土地之建造執照失其效力係可歸責於丙○○
    之事由（詳後述），被上訴人即無故意不依委任契約建築之
    情事，並非故意以不正當行為不讓丙○○監造系爭土地所興
    建之大樓。
  3.被上訴人係於系爭土地之建造執照失其效力之後，始將系爭
    土地出租與興農公司興建建物經營興農超市，則丙○○無法
    監造系爭土地所興建之大樓，係因建造執照失其效力，被上
    訴人不能在系爭土地興建大樓所致，與被上訴人將系爭土地
    出租與興農公司興建建物經營興農超市無關，是被上訴人將
    系爭土地出租與興農公司興建建物經營興農超市，亦非故意
    以不正當行為不讓丙○○監造系爭土地所興建之大樓。
  4.被上訴人並無故意以不正當行為不讓丙○○監造系爭土地所
    興建之大樓，丙○○未監造系爭土地所興建之大樓，即不能
    視為丙○○已盡到監造系爭土地所興建大樓之責任，而認為
    丙○○完成全部委任事項。況丙○○未監造系爭土地所興建
    之大樓，上訴人已就其完成部分請求被上訴人給付百分之70
    之委任報酬，同意不請求監造系爭土地所興建大樓之報酬。
  (四)系爭土地之88中工建建字第1013號建造執照因逾期未開工而
    被吊銷，其責任在被上訴人或丙○○？
  1.系爭土地之建造執照經台中市政府於88年 9月15日核發，嗣
    後台中市政府抽查該建造執照案，發現尚有應改善事項即應
    依建築技術規則建築構造編第65條規定檢討地基鑽探深度，
    乃以89年 6月13日89中工建字第5739號函通知丙○○建築師
    依規定辦理變更設計，此有該函在卷可稽（附原審卷第93頁
    ）；丙○○以89年8月16日89李南字第002號函通知被上訴人
    「其事務所接獲台中市政府建管課來函，本案鑽探測量深度
    不夠，要求業主重新補做鑽探」；被上訴人即委由江來盛律
    師於 89年9月11日以89年度律盛字第091101號函通知丙○○
    ，謂「關於鑽探測量深度不夠要求重新補做乙事，本人業已
    補做完畢」；丙○○再以89年9月13日89李南字第003號函及
    第 004號函通知被上訴人及江來盛律師，指稱「有關市政府
    要求本案鑽探重新補作，但業主送所資料，並未檢附相關照
    片，且業主送本所的是書面報告，未實際鑽探，爾後如有衍
    生任何問題概由業主自行負責，並請業主儘速補齊相關資料
    ，否則本所無法依正常程序辦理開工事宜」，此亦有該函在
    卷足憑（附本院前審卷(一)第161至165頁），證人丙○○於本
    院前審到庭證稱：「（對於台中市政府工務局函覆有何意見
    ？）該函文我有收到，我收到後我有發函給丁○○，我依照
    合約書第 6條約定，地質鑽探費用由丁○○負擔，所以我請
    丁○○處理，丁○○說他有請鑽探公司來做地質鑽探，經我
    查證的結果，該公司只做書面的資料，因為該書面資料要經
    過建築師的簽名資料，因為他只做書面資料，沒有實際鑽探
    ，所以我不敢蓋章負責，當時因為921震災的關係所以市（
    筆錄誤為縣）政府對於相關法令的審核很嚴格，我收到江來
    盛律師的函文後，我又發函給律師，但他們就此沒有答覆過
    。」（見本院前審卷(一)第 157頁），可認丙○○於接到台中
    市政府 89年6月13日89中工建字第5739號函要求檢討地基鑽
    探深度，通知被上訴人補正，被上訴人未實際請鑽探公司做
    地質鑽探，所提出之地質鑽探報告不合規定，丙○○乃不願
    為被上訴人申報開工，致系爭土地之建造執照因於展期之期
    限內未開工而失其效力。
  2.系爭工地之建造執照因被上訴人所補正之地質鑽探報告不合
    規定，丙○○不願為被上訴人申報開工致失其效力，其責任
    究應歸被上訴人或丙○○？本院依下列理由認為應由丙○○
    負責：
  (1)依台灣省建築管理則規（該規則於94年6月20日廢止）第 11
    條之規定，建築技術規則建築構造編第64條規定之建築物或
    經主管建築機關認有必要者，於申請建造執照時應檢附地質
    鑽探報告書，建築技術規則建築構造編第64條第1項於90年9
    月25日修正前則規定五層以上建築物或公眾使用建築物，均
    須由登記有案之鑽探業，應用地基探鑽方法調查，依鑽探結
    果設計基礎。查系爭土地所欲興建之大樓依建造執照所示為
    地下3層地上14層之建物，自屬建築技術規則構造編第64 條
    所定之建築物，系爭土地建造執照之申請即應檢附地質鑽探
    報告書，丙○○就系爭土地申請建造執照即有檢附地質鑽探
    報告書。本件因丙○○所檢附之地質鑽探報告書鑽探深度不
    足，致為台中市政府通知補正，據台中市政府承辦人員甲○
    ○於台灣台中地方法院（下稱台中地院）91年度自字第 875
    號審理時證稱：「鑽探報告是採抽查的方式，這件是被抽到
    的，所以才叫他們補正鑽探報告。鑽探深度要15米，他們的
    設計深度有12米40，規定要其中有一孔應該要1.5 倍，所以
    我們再命其補正。」（筆錄影本附最高法院卷第52頁），依
    90年9月25日修正前之建築技術規則建築構造編第64條第1項
    之規定，建築設計人應監督鑽探工作之進行，並審查報告內
    容，及丙○○、陳育琦在台中地院91年度自字第879 號審理
    時所述，系爭土地之地基鑽探係由丙○○委託陳育琦經營之
    鑽探公司施作（見本審卷(一)第119~131頁之台中地院91 年度
    自字第879 號判決書），陳育琦之鑽探公司所為之地質鑽探
    深度不足，建築設計人丙○○顯未盡到監督鑽探工作之進行
    ，並審查報告內容之責任，是系爭土地之地質鑽探不足致為
    台中市政府通知補正，其責任自在丙○○。
  (2)系爭土地之地質鑽探應由何人委託鑽探公司施作，系爭契約
    書並未約定，僅於第6 條約定地質鑽探費用由被上訴人負擔
    。查被上訴人並無營建之專業知識，系爭土地之地質鑽探究
    應鑽探幾公尺及鑽探幾孔，被上訴人並不知情，即無從委託
    鑽探公司鑽探，而系爭土地之申請建造執照必須檢附地質鑽
    探報告書，委託鑽探公司鑽探系爭土地自係取得建造執照所
    必要，被上訴人既委託丙○○代其取得系爭土地之建造執照
    ，則取得系爭土地建造執照所必要之行為均應在被上訴人授
    權之範圍，丙○○既有義務為被上訴人取得系爭土地之建造
    執照，自應由丙○○代被上訴人委託鑽探公司為地質鑽探，
    至系爭契約書第6 條之約定僅係丙○○委託鑽探公司為地質
    鑽探後所應支付費用之負擔問題，不能以地質鑽探費用應由
    被上訴人負擔，即認為地質鑽探應由被上訴人自行委由鑽探
    公司施作。系爭土地之地質鑽探應由丙○○委託鑽探公司施
    作，故丙○○申請建造執照所檢附之地質鑽探報告書，即係
    由丙○○委託陳育琦所經營之鑽探公司施作。地質鑽探事宜
    應由丙○○負責處理，且係丙○○委託之鑽探公司地質鑽探
    深度不足，丙○○亦未盡到監督鑽探工作之進行，並審查報
    告內容之責任，故系爭土地之地質鑽探深度不足為台中市政
    府通知補正，該補正之工作亦應由丙○○負責。上訴人於92
    年12月10日具狀表示「台中市政府89中工建字第5739號函要
    求依建築技術規則建築構造編第65條規定檢討地基鑽探深度
    ，但因起造人即被上訴人已確定不依該建造執照興建房屋，
    故丙○○建築師即不為上述改善之行為」等語（見本院前審
    卷(一)第135-1 頁），即認地基鑽探深度不足之問題應由丙○
    ○負責處理，至此部分上訴人所述因被上訴人不願興建大樓
    ，丙○○乃不為改善，與實際上係被上訴人有開工興建之意
    願，丙○○卻不願為被上訴人申報開工之事實不符。丙○○
    就台中市政府之要求檢討地基鑽探深度，遲至 89年8月16日
    始以系爭契約書第 6條地質鑽探費用由被上訴人負擔之約定
    ，通知被上訴人上開應補正事宜，不僅時間上有所遲誤，更
    與地質鑽探工作應由丙○○負責處理相違背，被上訴人未能
    補正地基鑽探深度不足之瑕疵，其責任仍在丙○○，台中地
    院91年度自字第 879號判決認定「丙○○就後面之補正鑽探
    報告，已完全盡受託人之義務，通知被上訴人，其未補正，
    係被上訴人之過失所致，與丙○○並無關連」，自為本院所
    不採。
  (3)起造人應於開工前，會同承造人及監造人將開工日期，連同
    姓名或名稱、住址、證書字號及承造人施工計畫書，申請該
    管主管建築機關備查。所謂「開工」，依內政部63.12.3 台
    內營字第608528號函，係指起造人會同承造人、監造人依建
    築法之規定向該主管建築機關申報開工，並在現場實際開始
    工作，如挖土、整地、打樁、從事安全措施等而言，其僅搭
    建工寮或圍籠及呈送開工報告而無其他實際工作者，不得視
    為開工。系爭土地之建造執照經台中市政府 89年6月13日89
    中工建字第5739號函通知檢討地基鑽探深度辦理變更設計，
    該建造執照若未辦理變更設計，依台中市政府 95年6月12日
    府都建字第0950107256號函所示（附本審卷(一)第62頁），台
    中市政府將於竣工申請時作最後列管，應完成抽查變更設計
    始得請領使用執照，可見申報開工尚無須先為變更設計，在
    竣工前完成變更設計即可，在竣工時未完成變更設計，台中
    市政府將不會核發使用執照。再就變更設計與開工之關係，
    證人甲○○於本院 95年6月28日準備程序時證稱：「（變更
    設計和開工，有無關係？）沒有關係，建築執照是建築許可
    程序，施工是管理程序，這是兩個不同的程序。」「（有無
    要先變更設計，才能申報開工？）建築規則上是沒有這樣強
    制要求。」「（是否可以先申報開工，施工過程再補正變更
    設計？）建築法規定要按圖施作，如果跟圖說不符，就要變
    更設計，所以我們並沒有要求何時要做。」、「（有沒有一
    定要先做好鑽探報告，才可以申報開工？）就我在台中市政
    府管理，我們並沒有做這樣的強制要求。」、「（鑽探深度
    不夠，可否先申報開工？）我個人覺得這個沒有問題。」、
    「（可以找營造廠先申報開工，鑽探報告以後再做？）這兩
    者是不同的，鑽探報告是設計人員設計是否有瑕疵的問題，
    開工和設計人無關，開工是監造人的問題，兩者在法規上是
    可以平行作業的。」等語（見本審卷(一)第77、78、79頁），
    依甲○○此部分證言，開工與變更設計係不同程序，並非須
    先變更設計，始能申報開工，系爭土地鑽探深度不夠，仍可
    先申報開工。被上訴人於台中地院91年度自字第 879號審理
    時所述「我們沒有補鑽探報告給建築師，所以他沒有辦法開
    工」（筆錄影本附本審卷第 117頁），應與事實不符，要無
    可採，另台中地院91年度自字第 879號判決認定「丙○○對
    台中市政府建管課要求業主重新補作鑽探報告，而被上訴人
    未補正鑽探報告，即由江來盛律師函覆已補正，始因未補正
    補作鑽探報告，所以無法取得開工許可。」亦為本院所不採
    。
  (4)系爭土地建造執照之展期期限於89年 9月15日屆滿，屆時被
    上訴人若未開工興建，該建造執照即會失其效力，而向台中
    市政府申報開工即係被上訴人有在期限內開工興建之證明，
    被上訴人於89年 9月11日委由江來盛律師通知丙○○務必在
    開工期限內申報開工，丙○○當知其若未依限於89年 9月15
    日為被上訴人申報開工，該建造執照將會因被上訴人未開工
    興建而失其效力，丙○○之為被上訴人申報開工有其急迫性
    ，不得拖延，至丙○○認被上訴人所補正之地質鑽探報告書
    僅有書面資料，未實際由鑽探公司為地質鑽探，但申報開工
    既不須檢附補正之地質鑽探報告書，亦不須先為變更設計，
    丙○○仍應先為被上訴人申報開工，以防建造執照因逾期未
    開工興建而失其效力，待申報開工後再補正地質鑽探報告書
    ，丙○○自不能因被上訴人所補正之地質鑽探報告書不合規
    定，遂拒絕為被上訴人申報開工。丙○○雖稱被上訴人未實
    際鑽探，其不敢對被上訴人補正之地質鑽探報告書負責蓋章
    ，故不為被上訴人申報開工云云，惟申報開工既無須檢附補
    正之地質鑽探報告書，則丙○○於申報開工時即無對被上訴
    人補正之地質鑽探報告書負責蓋章之問題，況補正地質鑽探
    報告書原係丙○○之責任，丙○○若認被上訴人所補正之地
    質鑽探報告書不合規定，理應主動為被上訴人補正地質鑽探
    報告書，縱丙○○認其無須為被上訴人補正地質鑽探報告書
    ，因地質鑽探所影響者係大樓之結構設計，系爭土地開工興
    建，初期所為係挖土、整地、打樁等工作，尚未及於結構之
    施作，依證人甲○○所證「如果是一個正常工地，挖地下二
    、三樓的期間對於結構不會有影響，此期間約有二、三個月
    」（見本審卷(一)第80頁正面），故被上訴人於申報開工之後
    ，應尚有二、三個月之時間可以補正地質鑽探報告書，丙○
    ○自應先申報開工，並通知被上訴人補正地質鑽探報告書，
    屆時若施作至大樓之結構體，被上訴人仍未補正地質鑽探報
    告書，再報告主管建築機關，促使被上訴人補正地質鑽探之
    深度，並非丙○○為被上訴人申報開工，即須對被上訴人所
    補正有瑕疵之地質鑽探報告書負責，丙○○以被上訴人補正
    之地質鑽探報告書有瑕疵為由，拒絕為被上訴人申報開工，
    理由即非正當。
  (5)系爭土地之建造執照因丙○○未為被上訴人申報開工，致被
    上訴人未在開工期限內開工興建，致該建造執照失其效力，
    其責任在丙○○。就此部分之責任歸屬，證人甲○○證稱：
    「（本件抽查為鑽探深度不夠，是否原來建築師要負責？）
    我覺得建築師應該要去查核，這是應辦事項，他沒有查核到
    ，我覺得建築師要負責。」、「（如果建築師有通知業主補
    正鑽探報告，業主沒有補正，則建築師可否因為開工手續不
    完備而未申報開工，最後導致建造執照被吊銷？）我覺得如
    果建築師是這樣的職業態度，是比較不對的。」、「（是否
    建築師應該先申報開工，確保建造執照之取得？）建築師是
    服務業，他服務業主，當然應該要全面照顧到，本件既然有
    這個瑕疵，他應該也知道建造執照有失效的問題，則建築師
    應該先確保建造執照有效，鑽探報告是可以爾後再補正的程
    序問題，因為開工在建管單位有其時效性，所以應該是先完
    成這個手續，讓建造執照確保有效。我覺得本件建築師的態
    度不對，但是這是他和業主之間的爭執，我們很難去介入。
    」等語（見本審卷(一)第79、80頁），亦認本件建造執照之逾
    期失效，係可歸責於丙○○之事由所致。
　(6)上訴人再主張：丙○○拒絕辦理申報開工，倘被上訴人確實
  　有意開工興建，依內政部66.9.22台內營字第745993 號函示
    ，仍可自行申報開工，或依內政部70.2.18台內營字第00678
    3 號函示，在規定期限內開工，再申請補辦開工手續繼續施
    工，因被上訴人無意在系爭土地上建造房屋，未實際開工，
    亦無從補辦開工手續；又建築法上之開工，應以實際開始工
    作者始符開工之定義，故雖已申報開工獲准核備，惟經主管
    機關事後查覺並未實際開始工作者，其執照仍可予以註銷作
    廢云云。惟被上訴人既已委由律師通知丙○○務必在開工期
    限內申報開工，被上訴人即有開工興建之意願，被上訴人並
    與營造廠接洽談及在系爭土地興建大樓事宜（詳後述），自
    不能認被上訴人無意在系爭土地上建造房屋。丙○○既已拒
    絕為被上訴人申報開工，當不能要求被上訴人自行申報開工
    ，或先在期限內開工，再申請補辦開工手續繼續施工；且被
    上訴人並無營建方面之專業知識，根本不知內政部 66.9.22
    台內營字第745993號、70.2.18台內營字第 006783號函示內
    容，丙○○又未告知被上訴人可自行申報開工，或先行開工
    再補辦開工手續，被上訴人如何能依內政部上開命令為之。
    況申報開工依建築法第 54條第1項之規定，應會同承造人及
    監造人將開工日期連同姓名或名稱、住址、證書字號及承造
    人施工計畫書，申請該管主管建築機關備查，且系爭土地之
    建造執照係由丙○○持有（附於本院前審卷之建造執照影本
    係由上訴人提出），丙○○不願為被上訴人申報開工，自亦
    不願配合被上訴人自行申報開工，被上訴人即無法會同丙○
    ○申報開工，另被上訴人先行開工，依內政部 70.2.18台內
    營字第006783號函所示，應由監造建築師及承造人證實在規
    定期限內開工，始得申請補辦開工手續繼續施工，被上訴人
    亦無從取得監造建築師即丙○○之證明補辦開工手續，是被
    上訴人根本無法自行申報開工，亦無從先行開工再補辦開工
    手續，上訴人以被上訴人可以自行申報開工，亦可先行開工
    再補辦開工手續，主張不得將建造執照逾期失效歸咎於丙○
    ○，應無可採。又申報開工應會同承造人並提出承造人施工
    計畫書，被上訴人既要求丙○○務必在開工期限內申報開工
    ，當已與營造廠商接洽系爭土地大樓興建之事宜，就此被上
    訴人之子林登山於本院前審93年2月9日準備程序時證稱：「
    都是我替我父親處理的（系爭土地委由丙○○設計大樓），
    當時我們想建築系爭大樓，連營造廠也都找好了。」（見本
    院前審卷(一)第 148頁），因上訴人主張即使丙○○有為被上
    訴人申報開工，系爭土地之建造執照亦會因被上訴人未實際
    開工，而被主管機關查覺予以註銷作廢，被上訴人乃在本院
    要求下陳報其所接洽之營建廠商即新茂營造股份有限公司（
    下稱新茂營造公司），據新茂營造公司負責人辛○○於本院
    96 年4月11日準備程序時證稱：「新茂營造公司有無於89年
    9 月受丁○○之委託，在台中市○○區○○段第1577、1578
    、1579、1573、1543之1、1540之1、1543、1544之3 等地號
    土地上興建大樓？）有的，是他兒子林登山來找我的。」、
    「（當初你們有無簽約？）沒有，只是以口頭約定而已。」
    、「（知否要蓋幾樓？）大概十幾樓。」、「你們當初有無
    談到工程費如何算？）當時只是在談而已，還沒進入估價階
    段，所以沒談到如何算工程費。」、「（當時如果有正式簽
    約，經過多久可以開工？）如有簽約，一週內就可以開工。
    」、「（是否隨時可以開工？）簽約手續完備後，我們一週
    內可以動員人力與機械開工。」、「（你知否為何後來沒請
    你們做？）詳細情形不清楚，有知道是因為建照被廢照。」
    等語（見本審卷(二)第21、22頁），上訴人以被上訴人之前未
    提及與新茂營造公司洽談在系爭土地興建大樓之事實，質疑
    辛○○證言之真實性，應無可採，因被上訴人與丙○○有委
    任報酬之糾紛，證人林登山證稱丙○○曾違約要求被上訴人
    付清酬金尾款，始願意辦理建築師簽證開工等語（見本院前
    審卷(一)第148頁），丙○○並於88年11月11日、89年6月19日
    先後以台中大墩路郵局第 735號存證信函、台中建國路郵局
    第81號存證信函催告被上訴人給付酬金（存證信函附本院前
    審卷(一)第 166~168頁），被上訴人無法確定丙○○是否願為
    其申報開工，故未與新茂營造公司詳談工程費如何計算，並
    正式簽約，在確定丙○○同意為被上訴人申報開工之後，被
    上訴人應可與新茂營造公司詳談工程費如何計算及如何給付
    等問題，並完成正式簽約手續，由新茂營造公司開工興建系
    爭土地之大樓，故新茂營造公司未至現場開工，應係建造執
    照失效所致，而非被上訴人無意興建大樓，上訴人既已在台
    中市政府實施容積率之前搶先取得建造執照，該建造執照即
    將因被上訴人未開工興建而失其效力，被上訴人為確保系爭
    土地之價值及花費數百萬元取得之建造執照，當然會積極進
    行開工之事宜，上訴人主張被上訴人無興建大樓之計畫，應
    無可採，其認即使丙○○為被上訴人申報開工，建造執照亦
    將會因被上訴人未實際開工而被註銷作廢，純屬臆測之詞，
    委無足取。
　(五)丙○○可否因系爭土地之大樓不興建，依省（市）建築師公
  　會建築師業務章則第15條之規定，請求百分之70之設計費？
    被上訴人可否因台中市政府通知檢討地基鑽探深度辦理變更
    設計，丙○○未辦理變更設計，而拒絕給付設計費？
　1.省（市）建築師業務章則第15條規定「建築師之酬金應按下
  　列期限由委託人付給之：第一期：訂立委託契約時付百分之
    10（按全部工程概算核計之）。第二期：勘測規劃完成時付
    百分之20（按全部工程概算核計之）。第三期：詳細設計圖
    完成時付百分之20。第四期：建照核發時給付總酬金之百分
    之20。……」，上訴人因此主張系爭委任契約雖未經終止，
    但已形同終止，應類推適用民法第548條第2項「委任關係，
    因非可歸責於受任人之事由，於事務處理未完畢前已終止者
    ，受任人得就其已處理之部分請求報酬」之規定，而就其已
    完成部分請求給付百分之70之委任報酬云云。但省（市）建
    築師公會建築師業務章則第15條係委任人給付建築師報酬期
    限之規定，並非建築師完成該項工作即對受任人有該規定比
    例之報酬請求權存在，且該規定應限於當事人間無特別約定
    時始有適用，本件被上訴人已與丙○○於系爭契約書第 3條
    特別約定付款期限及金額，自無該規定之適用，上訴人請求
    依省（市）建築師公會建築師業務章則第15條規定，請求被
    上訴人給付報酬總額之百分之70，尚屬無據。又上訴人認為
    系爭委任契約已形同終止係以系爭土地不能再興建大樓為據
    ，而依前所述，系爭土地不能再興建大樓係可歸責於丙○○
    之事由所致，亦不符合民法第548條第2項所定「委任關係，
    因非可歸責於受任人之事由，於事務處理未完畢前已終止」
    之要件，上訴人亦無從類推適用民法第548條第2項之規定；
    再丙○○係受委任為被上訴人取得系爭土地之建造執照，並
    監造系爭土地所興建之大樓，故丙○○主要之工作在於取得
    建造執照及建築監造，其餘丙○○應負責之事務包括擬定規
    劃草圖、繪製設計圖、施工詳圖及竣工圖、辦理設計變更、
    解釋工程設計上之疑問均係丙○○完成上開主要工作所附帶
    ，若丙○○未完成上開主要工作，所為之附帶事務如擬定規
    劃草圖、繪製設計圖、施工詳圖及竣工圖、辦理設計變更、
    解釋工程設計上之疑問，對被上訴人毫無意義可言，系爭契
    約書並未就丙○○完成上開附帶事務有約定被上訴人應給付
    委任報酬，自應認丙○○於取得系爭土地之建造執照後，始
    能就其之前為取得建造執照所為之工作請求被上訴人給付委
    任報酬，因此，系爭土地之建造執照因可歸責於丙○○之事
    由致逾期失效，丙○○應已無完成之工作可對被上訴人請求
    給付委任報酬，上訴人此部分主張應無理由。
  2.被上訴人應於處分系爭土地後始給付委任報酬之尾款，該被
    上訴人給付委任報酬尾款之停止條件並未成就，且系爭土地
    之建造執照因可歸責於丙○○之事由致逾期失其效力，丙○
    ○已無完成工作可對被上訴人請求給付委任報酬。則被上訴
    人可否因台中市政府通知檢討地基鑽探深度辦理變更設計，
    丙○○未辦理變更設計，而拒絕給付設計費？此一爭點即無
    論斷之必要。
  3.按債權讓與，債務人於受通知時所得對抗讓與人之事由，皆
    得以之對抗受讓人，民法第299條第1項定有明文。所謂得對
    抗之事由，不以狹義之抗辯權為限，而應廣泛包括，凡足以
    阻止或排斥債權之成立、存續或行使之事由在內，蓋債權之
    讓與，在債務人既不得拒絕，自不宜因債權讓與之結果，而
    使債務人陷於不利之地位（參照最高法院52年度台上字第10
    85號判例）。本件丙○○將其對被上訴人委任報酬之債權讓
    與上訴人，被上訴人自得以對抗丙○○之事由，對抗上訴人
    ，被上訴人拒絕給付即有理由。
八、綜上所述，被上訴人可以拒絕給付，上訴人訴請被上訴人給
    付委任報酬之尾款及利息，應屬無據。原審為上訴人敗訴之
    判決，駁回上訴人之請求及假執行之聲請，核無違誤，上訴
    意旨指摘原判決不當，求予廢棄改判，為無理由，應予駁回
    。
九、據上論結，本件上訴為無理由，依民事訴訟法第463條、第3
    85條第1項前段、第449條第1項、第78條、第85條第1項但書
    ，判決如主文。
中　　華　　民　　國　　96　　年　　5 　　月　　29　　日
                  民事第四庭    審判長法　官　黃斐君
                                      法　官  黃永祥
                                      法　官  陳蘇宗
以上正本係照原本作成。
上訴人得上訴。
如對本判決上訴，須於收受判決送達後二十日內向本院提出上訴
書狀，其未表明上訴理由者，應於提出上訴後二十日內向本院提
出上訴理由書（須按他造人數附具繕本）。
上訴時應提出委任律師為訴訟代理人之委任狀。具有民事訴訟法
第四百六十六條之一第一項但書或第二項之情形為訴訟代理人者
，另應附具律師及格證書及釋明委任人與受任人有該條項所定關
係之釋明文書影本。
                                      書記官　林振甫
中　　華　　民　　國　　96　　年　　6 　　月　　5 　　日
                                                      Ｍ
